【裁判字號】    97,上,311
【裁判日期】    980217
【裁判案由】    侵權行為損害賠償
【裁判全文】
臺灣高等法院民事判決                   97年度上字第311號
上  訴  人  丙○○
訴訟代理人  潘永芳律師
被 上訴 人  甲○○
訴訟代理人  邱昱宇律師
上列當事人間請求侵權行為損害賠償事件，上訴人對於中華民國
97年1月17日臺灣板橋地方法院96年度訴字第1998號第一審判決
提起上訴，經本院於98年1月20日言詞辯論終結，玆判決如下：
    主      文
原判決關於駁回上訴人後開第2項之訴部分及該部分假執行之聲
請，並除確定部分外，訴訟費用之裁判均廢棄。
被上訴人應再給付上訴人新台幣壹佰柒拾萬元及自民國96年5月2
5日起至清償之日止，按年息百分之五計算之利息。
第一、二審訴訟費用除確定部分外，由被上訴人負擔。
本判決所命給付，於上訴人供新台幣陸拾萬元擔保後，得假執行
；但被上訴人如為上訴人預供新台幣壹佰柒拾萬元之擔保後，得
免為假執行。
    事實及理由
一、本件上訴人未於言詞辯論期日到場，核無民事訴訟法第386
    條規定所列各款情形，爰依被上訴人之聲請，由其一造辯論
    而為判決，先予敘明。
二、上訴人主張：被上訴人於民國93年12月間，以其與姪子周武
    斌急需用錢為由，欲向伊借款，並以被上訴人所有之台北縣
    三峽鎮○○段小暗坑小段421之4號土地應有部分四分之一及
    與周武斌共有，就上開土地上建物即門牌號碼為台北縣三峽
    鎮建安32號之房屋應有部分三分之二（被上訴人與周武斌各
    三分之一，下合稱系爭不動產）為擔保，設定最高限額新台
    幣 (下同)500 萬元之抵押權，並交付其2人共同簽發票面金
    額為470萬元、發票日93年12月30日、到期日95年2月9日、
    票據號碼000294之本票（下稱系爭本票），及周興斌所簽署
    同意就上開債務負連帶保證之同意書等文書，予伊收執，以
    為取信。致伊陷於錯誤，交付其女經營之大金企業社為發票
    人之支票4紙，面額共130萬元（下稱系爭支票），並另向訴
    外人乙○○借170萬元（下稱系爭170萬元）轉借予被上訴人
    。嗣被上訴人因他案遭通緝而逃匿無蹤，前開借款日期又屆
    至，伊乃向法院聲請拍賣抵押物，於拍賣抵押物之強制執行
    程序中，因周武斌否認有收受上開借款，並稱其未為設定上
    開抵押權及簽發系爭本票，有關抵押權設定契約書及本票上
    之簽名，均係被上訴人偽造，伊始知受騙等情，依民法侵權
    行為之規定，求為判命被上訴人給付伊300萬元及自起訴狀
    繕本送達翌日即96年5月25日起至清償日止，按年息百分之
    五計算之利息。（原審判決命被上訴人應給付上訴人130 萬
    元及其法定遲延利息，駁回其餘請求。）並對於原判決不利
    部分提起上訴，聲明：(一)原判決不利於上訴人部分廢棄。
    (二)被上訴人應再給付上訴人170萬元及自起訴狀繕本送達翌
    日起至清償日止，按年息百分之五計算之利息。(三)願供擔保
    ，請准予宣告假執行。（至於原審判命被上訴人給付130萬
    元本息部分，被上訴人上訴後復撤回上訴，已告確定。）
三、被上訴人則以：上訴人是否借與伊款項，與系爭本票之簽發
    及系爭不動產設定最高限額抵押權等行為間並無因果關係，
    伊不識字，相關文件均依上訴人及訴外人王裕義指示，伊僅
    為借款而配合簽名，並無詐騙上訴人之情事。再者，借予伊
    款項者為乙○○並非上訴人，上訴人未受有損害。何況乙○
    ○將該170萬元匯入伊帳戶後，即為上訴人領走等語，資為
    抗辯。並對於上訴人之上訴，答辯聲明：上訴駁回。
四、兩造不爭執之事項：
  (一)被上訴人因偽造周武斌名義之本票、抵押權設定申請書、設
    定契約書、建物、抵押權借款契約書及偽造周興斌之簽名連
    帶保證同意書，經原法院刑事庭於96年8月14日以95年度訴
    字第2711號刑事判決處有期徒刑3年，被上訴人不服提起上
    訴，經本院判決駁回上訴（96上訴字第4048號）。
  (二)以周武斌名義就上開建物所有權應有部分三分之一為上訴人
    設定之最高限額抵押權登記，亦經原法院民事庭以95年度訴
    字第945號判決塗銷確定。
  (三)被上訴人曾收受上訴人交付之系爭4紙支票，並均經提示兌現。
  (四)被上訴人所有之系爭不動產經訴外人王建華向原法院聲請拍
    賣，原法院民事執行處96年度執字第14775號事件於96年8月
    28日作成分配表，上訴人因居第2順位抵押權而未受償。
  (五)被上訴人於94年1月11日至彰化銀行林口分行開立活期存款
    帳戶，乙○○於同日匯系爭170萬元入該帳戶，同日即領出
    。
五、茲就兩造之爭點及本院得心證之理由，分述如下：
  (一)關於被上訴人是否取得系爭170萬元部分：查被上訴人於94
    年1月11日至彰化銀行林口分行開立活期存款帳戶，乙○○
    於同日匯系爭170萬元入該帳戶，同日即領出之事實，為兩
    造所不爭，本院應以之為裁判基礎。被上訴人抗辯系爭170
    萬元於匯入其帳戶後，隨即領出由上訴人取走等語，則為上
    訴人所否認。按系爭170萬元既由被上訴人之帳戶內領出，
    依一般經驗，領出後當由被上訴人所占有支配，參諸被上訴
    人於94年1月11日所簽立之收據中，表明已收到系爭170萬元
    （見原審卷，58頁），亦可證之。被上訴人雖辯稱該收據之
    文字為事後補寫云云（見原審卷，68頁），然被上訴人就該
    收據為其所簽名之事實，業據其於原法院上開刑事另案（95
    年度訴字第2711號偽造有價證券等）審理時，直承不諱（見
    同案96年7月26日言詞辯論筆錄，同上卷，127頁），依民事
    訴訟法第358條第1項規定，推定該收據為真正，被上訴人並
    不能提出反證證明該收據有關收到現金170萬元之記載與事
    實不符，其空言否認該收據之真實性，自難憑採。此外，被
    上訴人並未提出任何證據證明其領出系爭170萬元後即由上
    訴人取走之事實，則其辯稱系爭170萬元係由上訴人取走云
    云，為無可採，上訴人主張系爭170萬元已由被上訴人領走
    ，應為可信。
  (二)關於上訴人是否因交付系爭170萬元而受害部分：就此，上
    訴人主張系爭170萬元係伊向乙○○借用再轉借予被上訴人
    ，被上訴人則辯稱其簽立文書均依上訴人及訴外人王裕義之
    指示辦理，嗣觀諸借款合約書，始知悉借款者係被上訴人，
    並非上訴人，該款既非上訴人所借，上訴人自未受損害等語
    （見本院卷，22頁）。查上訴人主張系爭170萬元係伊向乙
    ○○借用後轉借予被上訴人之事實，業據證人乙○○於本院
    及原法院前開民事另案（95年度訴字第945號塗銷抵押權登
    記案）審理時分別證述明確（見本院卷，33頁，上開另案民
    事卷，188頁）。雖被上訴人所立之前開收據，係記載被上
    訴人收到乙○○之現金170萬元（見原審卷，34頁），兩造
    及乙○○共同簽署之抵押權設定借款契約書上，係記載債權
    人乙○○、債務人被上訴人、見證人上訴人（見原審卷，30
    頁至32頁），上訴人於前開刑事另案時，亦稱係被上訴人向
    乙○○借等語（見同上刑事卷，122頁），然乙○○將系爭
    170 萬元匯入被上訴人帳戶前，與被上訴人並不認識，不可
    能直接借錢予被上訴人，業據乙○○證述明確（見本院卷，
    33 頁背面），參以證人陳彩斌、王裕義於前開民事另案審
    理時，均證稱係其2人介紹被上訴人向上訴人借錢（見前開
    民事另案卷，184頁、185頁），以及被上訴人自承有關借貸
    相關文書，均係被上訴人配合上訴人、王裕義之指示辦理等
    情（見本院卷，22頁、42頁），可知乙○○證稱其與被上訴
    人並不認識，應屬非虛。乙○○與被上訴人既不認識，則若
    乙○○欲借款予被上訴人，當會取得相當之擔保，然被上訴
    人並未提出任何有關乙○○就系爭170萬元，已取得任何擔
    保之證據，反而被上訴人以其所有上開土地及與周武斌共有
    之上開房屋，設定系爭抵押權時，係以上訴人為抵押權人而
    非乙○○（見原審卷，26頁），可知乙○○證稱被上訴人係
    向上訴人借款而非向其借款，應合常理。再者，被上訴人所
    有系爭不動產之應有部分經法院查封拍賣後，上訴人前開抵
    押權為第2順位，並未受分配（見原審卷，80頁），可認被
    上訴人已無清償能力，若系爭170萬元係乙○○直接借予被
    上訴人，而非先借予上訴人再由上訴人轉借予被上訴人，則
    上訴人於被上訴人已無清償能力下，當不會於本件仍主張系
    爭170萬元係其先向乙○○借貸後，再轉借予被上訴人，自
    甘承受被上訴人日後無法清償之風險。參酌被上訴人偽造周
    興斌名義之連帶保證同意書（見原審卷，59頁）上，亦表明
    係被上訴人向上訴人借貸470萬元（含系爭170萬元），而非
    向乙○○借用，益知上訴人主張係其先向乙○○借款後再轉
    借予被上訴人，當屬可信。至於上開收據僅記載被上訴人收
    到乙○○之系爭170萬元，並非記載係向乙○○借款，難憑
    該收據認定係被上訴人向乙○○借貸，何況該收據上所列之
    借款，除系爭170萬元外，其餘之130萬元之系爭4紙支票，
    均係上訴人任職之大金企業社所簽發（見前開另案民事卷，
    147頁、本院卷，35頁背面），可知上開收據之記載，不過
    表明系爭170萬元由乙○○提供而已，非可據以認定係乙○
    ○借予被上訴人。又上訴人於前開刑事另案審理時，證稱系
    爭170萬元係乙○○貸與被上訴人，究出於何種動機，固難
    索解，但其所為陳述，既與前開各項證據所示不符，難認其
    於前開刑事另案之陳述為真實。
七、按因故意或過失，不法侵害他人之權利者，負損害賠償責任
    ，民法第184條第1項前段定有明文。本件被上訴人以偽造周
    武斌為共同發票人之本票、偽造周武斌名義之建物、土地抵
    押權借款契約書、抵押權設定契約書及偽造周興斌名義之連
    帶保證同意書之方式，取信於上訴人，致上訴人陷於錯誤而
    借予系爭170萬元而受到損害，上訴人主張被上訴人應依前
    開規定負損害賠償責任，自屬有據。
八、綜上所述，上訴人本於侵權行為之法律關係，請求被上訴人
    給付170萬元及自附帶民事訴訟起訴狀繕本送達翌日（96年5
    月25日）起至清償之日止，按年息百分之五計算之利息，為
    有理由，應予准許。原審就上開部分為上訴人敗訴判決，尚
    有未洽。上訴意旨指摘原判決此部分不當，聲明廢棄改判，
    為有理由。應由本院將原判決此部分廢棄改判，如主文第2
    項所示。又兩造均陳明願供擔保宣告准、免假執行，經核均
    無不合，爰分別酌定相當擔保金額准許之。
八、據上論結，本件上訴為有理由。依民事訴訟法第450條、第
    78條、第463條、第390條第2項、第385條第1項、第392條第
    2項，判決如主文。
中    華    民    國    98    年    2     月    17    日
                    民事第七庭
                        審判長法  官  鄭三源
                              法  官  王聖惠
                              法  官  呂太郎
正本係照原本作成。
如不服本判決，應於收受送達後20日內向本院提出上訴書狀，其
未表明上訴理由者，應於提出上訴後20日內向本院補提理由書狀
（均須按他造當事人之人數附繕本）上訴時應提出委任律師或具
有律師資格之人之委任狀；委任有律師資格者，另應附具律師資
格證書及釋明委任人與受任人有民事訴訟法第466條之1第1項但
書或第2項（詳附註）所定關係之釋明文書影本。
中    華    民    國    98    年    2     月    18    日
                              書記官  黃千鶴
附註：
民事訴訟法第466條之1（第1項、第2項）：
對於第二審判決上訴，上訴人應委任律師為訴訟代理人。但上訴
人或其他法定代理人具有律師資格者，不在此限。
上訴人之配偶、三親等內之血親、二親等內之姻親，或上訴人為
法人、中央或地方機關時，其所屬專任人員具有律師資格並經法
院認為適當者，亦得為第三審訴訟代理人。


司法院資訊處製作；財團法人民間司法改革基金會備份。
